臺灣高等法院民事判決
109年度上字第397號
上  訴  人  郭廖里  
輔  佐  人  郭正軍  
訴訟代理人  張進豐律師
            郝宜臻律師
被上訴人    郭淑貞  

            郭淑蓮  
上列當事人間請求返還房地所有權狀事件，上訴人對於中華民國
108年12月2日臺灣臺北地方法院108年度訴字第3271號第一審判
決提起上訴，本院於109年6月30日言詞辯論終結，判決如下：
    主      文
上訴駁回。
第二審訴訟費用由上訴人負擔。
    事實及理由
壹、程序方面：
    按當事人或訴訟代理人經審判長之許可，得於期日偕同輔佐
    人到場；民事訴訟法第76條第1項定有明文。查，本件上訴
    人於民國（下同）109年6月30日言詞辯論期日偕同其子郭正
    軍到場，聲請准許郭正軍為上訴人之輔佐人，經審判長許可
    郭正軍為上訴人之輔佐人，核先敘明。
貳、實體方面：
一、被上訴人主張：兩造為母女關係，坐落臺北市○○區○○段○○段
    0000○號建物，即門牌號碼為臺北市○○區○○○路0段00巷00弄0
    0號1樓房屋（下稱系爭房屋），及所坐落基地即臺北市○○區
    ○○段○○段000地號土地（下稱系爭776地號土地，與系爭房屋
    則合稱系爭房地），暨坐落同小段736-1地號土地（下稱系
    爭736-1地號土地）為伊等父親即訴外人郭春林（下稱其姓
    名）之遺產，由伊與其餘姊妹共6人於民國（下同）73年5月
    30日辦理繼承登記取得所有權，伊等2人取得系爭房地及系
    爭736-1地號土地分別如附表所示之應有部分，代書辦妥繼
    承登記後，將前揭房地之所有權狀交付上
　　訴人。嗣後其餘姊妹均已向上訴人取回系爭房地之所有權狀
　　，惟伊等2人如附表所示土地及建物之所有權狀仍由上訴人
    持有，經伊等屢次催討，上訴人堅不歸還。上訴人雖曾對伊
    等2人及訴外人郭利輝、郭必云、郭淑惠、郭秝辰（原名郭
    淑華）提起返還系爭房地及系爭736-1地號土地訴訟，惟經
    臺灣臺北地方法院以105年度重訴字第1335號民事判決（下
    稱另案返還土地訴訟）駁回上訴人之訴，並確定在案，足見
    伊等2人確為系爭房地及系爭736-1地號土地之所有權人，爰
    依民法第767條第1項規定，求為命上訴人應將如附表所示土
    地及建物之所有權狀返還被上訴人；並願供擔保請准宣告假
    執行（原審為被上訴人勝訴之判決，上訴人聲明不服，提起
    上訴）。並答辯聲明：上訴駁回。
二、上訴人則以：伊為被上訴人之母，前以借名登記為由訴請被
    上訴人返還如附表所示土地及建物，雖經另案返還土地訴訟
    判決伊敗訴，惟伊仍屬有權占有如附表所示土地及建物之所
    有權狀，另案返還土地訴訟判決之既判力僅為伊以借名登記
    為由訴請返還房地無理由，並無涉及伊是否有權持有如附表
    所示土地及建物之所有權狀，且依另案返還土地訴訟判決之
    證人證述及判決理由，可知伊保有如附表所示土地及建物所
    有權狀之權源，來自郭春林關於伊得居住系爭房屋養老之遺
    言，及被上訴人同意寄託伊保管如附表所示土地及建物之所
    有權狀。被上訴人繼承郭春林之遺產，依民法第1148條第1
    項前段規定，應受郭春林生前遺言所拘束。另兩造係於73年
    間辦理繼承登記時，以口頭成立寄託契約，期限至伊終老為
    止。且伊保管如附表所示土地及建物之所有權狀迄今已逾30
    餘年，未見被上訴人有異詞或催促返還，足見被上訴人同意
    由伊保管如附表所示土地及建物之所有權狀。惟被上訴人近
    年急思變賣如附表所示土地及建物又棄養老母，卻礙於所有
    權狀由伊保管無法變賣，故被上訴人郭淑貞（下稱其姓名）
    於100年11月間向地政事務所謊報權狀遺失申請補發，經伊
    向地政事務所聲明異議而駁回其申請等語，資為抗辯。並上
    訴聲明：㈠原判決廢棄。㈡被上訴人在第一審之訴及假執行之
    聲請均駁回。
三、輔佐人另稱：伊父親郭春林死亡並辦理系爭房地及系爭736-
    1地號土地繼承登記後，前開房地之所有權狀由上訴人保管
　　，郭春林死亡前有特別交待所有權狀要給上訴人保管，以保
    障上訴人老年生活等語。
四、查，兩造為母女關係，郭春林死亡後，由郭正軍、郭淑貞、
    郭淑蓮、郭必云、郭淑惠、郭秝辰（原名郭淑華）於73年5
    月30日繼承登記取得系爭房屋所有權，每人應有部分各為6
    分之1，嗣郭正軍於76年2月13日因買賣將其應有部分移轉登
    記予郭利輝；另郭淑貞、郭淑蓮、郭必云、郭淑惠、郭秝辰
    於73年10月2日以買賣為登記原因取得系爭776地號土地所有
    權，每人應有部分各為73296分之311，郭正軍於76年2月13
    日以買賣為登記原因取得前開土地所有權應有部分73296分
    之311；郭淑蓮於95年3月28日以和解共有物分割為登記原因
　　，取得系爭736-1地號土地（分割自系爭736地號土地）所有
    權全部。另上訴人前曾以系爭房地及系爭736-1地號土地，
    均係上訴人與郭春林所有，借名登記在女兒名下，郭春林於
    73年3月3日死亡後，上訴人為系爭房地及系爭736-1地號土
    地之真正所有權人，以主張類推適用委任規定為由，訴請郭
    淑貞、郭淑蓮、郭必云、郭淑惠、郭秝辰、郭利輝等6人應
    將系爭房地及系爭736-1地號土地返還，經臺北地院以105年
    度重訴字第1335號民事判決駁回上訴人之訴，上訴人聲明不
    服，提起上訴，因逾上訴期間，經臺北地院裁定駁回上訴，
    上訴人提起抗告，經本院以106年度抗字第1346號民事裁定
    駁回其抗告，於106年11月10日確定，並由臺北地院發給民
    事判決確定證明書等情，有臺北市松山地政事務所108年8月
    30日北市松地籍字第1087018041號函附之建物登記公務用謄
    本、土地登記公務用謄本、異動索引表、建築改良物登記簿
　　、臺北地院105年度重訴字第1335號民事判決、民事裁定、
    本院106年度抗字第1346號民事裁定、確定證明書等附卷可
    稽（見原審訴字卷第37頁至第58頁、調解卷第15頁至第49頁
　　）。是被上訴人主張伊等分別為如附表所示土地及建物之所
    有權人乙節，堪信為真實可採。
五、被上訴人主張伊等於73年5月30日繼承取得如附表所示土地
    及建物所有權之應有部分，代書於辦妥繼承登記後，將前揭
    房地之所有權狀交予上訴人，由上訴人持有中，經伊等屢次
    催討，上訴人堅不歸還，爰依民法第767條第1項規定，請求
    上訴人返還如附表所示土地及建物之所有權狀等語；上訴人
    則以前詞置辯。是本件應審究者厥為：㈠上訴人占有如附表
    所示土地及建物之所有權狀，有無合法權源？㈡被上訴人依
    民法第767條第1項規定，請求上訴人返還如附表所示土地及
    建物之所有權狀，有無理由？ 
六、得心證之理由：
  ㈠上訴人占有如附表所示土地及建物之所有權狀，有無合法權
    源？
　　按當事人主張有利於己之事實者，就其事實有舉證之責任；
    民事訴訟法第277條前段定有明文。次按原告以無權占有為
    原因，提起返還所有物之訴，被告爭執兩造間存有契約關係
    ，非無權占有為抗辯者，被告即應就其占有權源之存在負舉
    證責任（最高法院98年度台上字第863號、72年度台上字第2
    516號、72年度台上字第1552號民事判決意旨同此見解）
　　。本件如附表編號1、3所示土地及建物為郭淑貞所有，編號
    2、4、5所示土地及建物為郭淑蓮所有乙節，已如前所述，
    且上訴人不爭執前揭土地及建物之所有權狀現由其占有，則
    上訴人自應就其占有如附表所示土地及建物所有權狀之合法
    權源負舉證之責。上訴人雖抗辯稱：依郭春林死亡時伊得居
    住系爭房屋養老之遺言，有占有如附表所示土地及建物所有
    權狀之權利，被上訴人繼承郭春林之遺產，應受郭春林生前
    遺言之拘束；另兩造於73年間辦理繼承登記時，以口頭成立
    寄託契約，期限至伊終老為止，故伊亦有合法保管占有如附
    表所示土地及建物所有權狀之權利云云；惟此為被上訴人所
    否認。經查，依另案返還土地訴訟中，證人郭秝辰證稱：「
　　當時父親（按即郭春林）要做心臟病手術，之後他有告訴我
    叔公及大伯，他怕手術會有失敗的問題，本來這個房子是要
    給母親（按即上訴人），但又擔心母親溺愛哥哥，怕哥哥不
    學好，在金錢方面沒有概念很揮霍，爸爸擔心母親往後生活
　　，也考慮我們未嫁的四個女兒如果在婚姻不順時有個家可以
    回來當作避風港，爸爸要牽制哥哥保護媽媽，爸爸有叮嚀用
    女兒的名字但不能賣，讓媽媽以後還有安定的地方住。」等
    語；證人即本件上訴人輔佐人郭正軍證稱：系爭房地所有權
    應有部分1/6係寄名（按：台語）於其名下，所謂寄名係指
　　：「父親開刀前有找一位叔公叫郭人湘及大伯郭權，有交代
    他心臟開刀，不知好與壞，說請他們多照顧我母親，當時我
    很揮霍，請他們一定要保留這個房子作為將來我母親養老使
    用。後來不知道是誰去辦過繼，由各子女持分6分之1來控制
    我，讓我不會變賣掉。」等語（見原審調解卷第31頁）；及
    證人郭秝辰於本院證稱：伊父親（按即郭春林）要開刀前，
    有說要這些女兒保護上訴人，怕哥哥把系爭房地賣掉，致上
    訴人不能生活，系爭房屋只能住，不能出賣，可以將系爭房
    地出租，所得租金可以用來支援生活不好的人，女兒如果離
    婚回來也有地方可住等語（見本院卷第166頁至第167頁）。
    依證人郭秝辰、郭正軍前開證述所稱郭春林交代系爭房地在
    郭春林死後應如何使用之情節以觀，至多僅能證明郭春林交
    代保留系爭房地供上訴人養老之用，而所謂郭春林生前之遺
    言係郭春林之願望，並非民法第1189條規定所稱之遺囑，亦
    非遺贈，更非產生附條件或附負擔之法律效果，被上訴人於
    郭春林死亡後，因繼承法律關係取得系爭房地及系爭736-1
    地號土地所有權，郭春林之願望並無法律上之拘束力，自無
    拘束被上訴人之效力，故證人郭秝辰、郭正軍前揭證述，尚
    無法用以證明上訴人有權保管前開房地之所有權狀。另依證
    人郭秝辰於本院證稱：系爭房地及系爭736-1地號土地係由
    伊和郭正軍、郭淑貞、郭淑蓮、郭必云、郭淑惠繼承，辦理
    繼承登記後，所有權狀由上訴人保管，伊與郭淑貞、郭淑蓮
    等人，並未和上訴人商量過由上訴人保管系爭房地及系爭73
    6-1地號土地所有權之事等語（見本院卷第165頁至第167頁
    ）可知，系爭房地及系爭736-1地號土地於辦理繼承登記予
    郭正軍、郭淑貞、郭淑蓮、郭必云、郭淑惠、郭秝辰等人後
    ，即由上訴人保管前開房地之所有權狀，惟被上訴人等2人
    並未與上訴人商量並同意由上訴人保管系爭房地及系爭00
　　0-0地號土地之所有權；上訴人復未能舉其他事證證明被上
    訴人於辦理如附表所示土地及建物之繼承登記後，有同意將
    該房地之所有權交由上訴人保管。從而，上訴人辯稱：依郭
    春林死亡時伊得居住系爭房屋養老之遺言，有占有如附表所
    示土地及建物所有權狀之權利，被上訴人應受郭春林生前遺
    言之拘束；另兩造於73年間辦理繼承登記時，以口頭成立寄
    託契約，期限至伊終老為止，故伊亦有合法保管占有如附表
    所示土地及建物所有權狀之權利云云，尚乏依據。是被上訴
    人主張上訴人無權占有如附表所示土地及建物之所有權等語
　　，堪以採信。
　㈡被上訴人依民法第767條第1項規定，請求上訴人返還如附表
    所示土地及建物之所有權狀，有無理由？
　　再按所有人對於無權占有或侵奪其所有物者，得請求返還之
　　。對於妨害其所有權者，得請求除去之。有妨害其所有權之
    虞者，得請求防止之。民法第767條第1項定有明文。而不動
    產之所有權狀等書類，乃權利之證明文件，亦應歸屬不動產
　　之所有權人所有。查，郭淑貞為附表編號1、3所示土地及建
    物之所有權人，郭淑蓮為附表編號2、4、5所示土地及建物
    之所有權人乙節，已如前述，則附表編號1、3所示土地及建
    物之所有權狀，編號2、4、5所示土地及建物之所有權狀，
　　自應分別歸屬郭淑貞、郭淑蓮所有。是上訴人無權占有被上
    訴人如附表所示土地及建物之所有權狀，顯已妨害被上訴人
    對如附表所示土地及建物所有權行使之圓滿狀態。從而，被
    上訴人依民法第767條第1項規定，請求上訴人返還如附表所
    示土地及建物之所有權狀，洵屬有據。
七、綜上所述，被上訴人依民法第767條第1項之規定，請求上訴
    人應將如附表編號1、3所示土地及建物之所有權狀返還郭淑
    貞，將如附表編號2、4、5所示土地及建物之所有權狀返還
    郭淑蓮，自屬正當，應予准許。從而，原審為上訴人敗訴之
    判決，並依兩造聲請分別為准、免假執行之諭知，核無不合
　　。上訴意旨指摘原判決不當，求予廢棄改判，為無理由，應
    駁回上訴。
八、本件事證已臻明確，兩造其餘之攻擊或防禦方法及所用之證
    據，經本院斟酌後，認為均不足以影響本判決之結果，爰不
    逐一論列，附此敘明。
九、據上論結，本件上訴為無理由，依民事訴訟法第449條第1項
　　、第78條，判決如主文。　　
中　　華　　民　　國　　109 　年　　7 　　月　　21　　日
                  民事第十庭    
                        審判長法  官   黃嘉烈
                              法  官   陳筱蓉
                              法  官   高明德
正本係照原本作成。
如不服本判決，應於收受送達後20日內向本院提出上訴書狀，其
未表明上訴理由者，應於提出上訴後20日內向本院補提理由書狀
（均須按他造當事人之人數附繕本）上訴時應提出委任律師或具
有律師資格之人之委任狀；委任有律師資格者，另應附具律師資
格證書及釋明委任人與受任人有民事訴訟法第466 條之1第1項但
書或第2項（詳附註）所定關係之釋明文書影本。如委任律師提
起上訴者，應一併繳納上訴審裁判費。
中　　華　　民　　國　　109 　年　　7 　　月　　21　　日
　　　　　　　　　　　　
                              書記官   林淑貞
附註：
民事訴訟法第466條之1（第1項、第2項）：
對於第二審判決上訴，上訴人應委任律師為訴訟代理人。但上訴
人或其法定代理人具有律師資格者，不在此限。
上訴人之配偶、三親等內之血親、二親等內之姻親，或上訴人為
法人、中央或地方機關時，其所屬專任人員具有律師資格並經法
院認為適當者，亦得為第三審訴訟代理人。